【裁判字號】    91,重上,515
【裁判日期】    920916
【裁判案由】    給付貨款
【裁判全文】
臺灣高等法院民事判決                            九十一年度重上字第五一五號
    上  訴  人  中租迪和股份有限公司
    法定代理人  黃名富
    訴訟代理人  趙培宏律師
    被上訴人    神基科技股份有限公司
    法定代理人  蔡豐賜
    訴訟代理人  李錦樹律師
右當事人間請求給付貨款事件，上訴人對於九十一年十一月十五日中華民國臺灣新竹
地方法院九十年度重訴字第二七三號第一審判決提起上訴，本件於九十二年九月二日
言詞辯論終結，本院判決如左：
    主      文
上訴駁回。
第二審訴訟費用由上訴人負擔。
    事      實
甲、上訴人方面：
一、聲明：
  (一)原判決廢棄。
  (二)被上訴人應給付上訴人新台幣（下同）七千四百六十五萬五千二百六十二元及自
    起訴狀繕本送達之翌日起至清償日止，按年利率百分之五計算之利息。
  (三)願供擔保請准宣告假執行。
二、陳述：除與原判決記載相同者外，補稱略以：
  (一)上訴人與訴外人英尚企業股份有限公司（下稱英尚公司）所簽訂之系爭應收帳款
    合約具有債權讓與性質，上訴人所受讓之債權，除英尚公司以存證信函概括通知
    被上訴人外，英尚公司亦於每次債權發生後，基於讓與之合意，將已發生債權之
    各筆統一發票讓與明細表交付上訴人，並於發票上註明債權讓與之情事，以通知
    上訴人。是上訴人受讓各筆債權，並非單純將來債權之讓與性質，實為英尚公司
    就已發生之債權，依讓與之合意逐筆讓與並通知上訴人。
  (二)被上訴人與英尚公司往來之訂購單，乃被上訴人片面所為，非雙方合意之一般條
    款，英尚公司未簽認該訂購單，被上訴人亦未加蓋採購專用章，是該訂購單不利
    於英尚公司之條款（如債權禁止讓與），自不得拘束英尚公司，亦即被上訴人不
    得據此主張該訂購單背面之一般條款為雙方合意內容之一部分。再者，被上訴人
    於取得英尚公司之統一發票上後，未有異議，並對上訴人為之付款，益徵被上訴
    人與英尚公司未有債權禁止讓與之約定。又雖被上訴人與英尚公司並未均將債權
    禁止讓與列為契約之要素，該買賣契約仍然成立。
  (三)上訴人與英尚公司簽訂系爭應收帳款合約時，英尚公司已提出送貨單、被上訴人
    之對帳單及統一發票，因該訂購單不足證明實際貨款債權之金額，且依上訴人辦
    理國內應收帳款受讓管理業務之審查程序，上訴人並未於簽訂系爭應收帳款合約
    時請英尚公司交付訂購單，就被上訴人與英尚公司間有無債權禁止讓與之特約，
    上訴人自不知情，而為善意之第三人。
  (四)被上訴人給付貨款若係在英尚公司為債權讓與通知之前，其給付已發生清償之效
    力，並使被上訴人與英尚公司間債務關係消滅，被上訴人並未取得不當得利返還
    請求權；如被上訴人給付貨款係在系爭應收帳款債權讓與上訴人之後，因被上訴
    人明知其無給付之義務而為給付，依法亦不得對於英尚公司主張不當得利。又被
    上訴人僅提出數紙其支付予英尚公司之支票及被上訴人製作之轉帳傳票、電子統
    一發票，該資料顯不足證明被上訴人確有給付該款項予英尚公司，以及該款項係
    英尚公司已讓與上訴人之應收帳款債權範圍，自不得據此主張抵銷。
三、證據：除援用第一審所提證據外，補提：上訴人中國信託商業銀行敦北分行（下
    稱中信商銀敦北分行）帳號0000000000000活期存款存摺影本、國內應收帳款受
    讓管理文件審查表及附件為證，並聲請訊證人王國燕。
乙、被上訴人方面：
一、聲明：
  (一)駁回上訴。
  (二)如受不利之判決，願供擔保請准宣告免為假執行。
二、陳述：除與原判決記載相同者外，補稱略以：
  (一)被上訴人於訂購單載明「列於本訂單反面之一般條款為本訂單之一部分」，是被
    上訴人與英尚公司雙方對於該必要之點必須意思表示一致，買賣契約始成立，如
    上訴人因訂購單未經英尚公司簽認，即否認被上訴人與英尚公司間有債權禁止轉
    讓之特約，該買賣契約即未成立，則被上訴人與英尚公司間僅有不當得利之問題
    ，而無貨款債權之存在，是上訴人主張自無理由。
  (二)被上訴人從未將應付予英尚公司之貨款以匯款方式逕行給付予上訴人，至於被上
    訴人與英尚公司間就系爭貨款之訂購單（下稱系爭訂購單），係被上訴人對外採
    購之制式合約，其上記載均同，自八十八年起即以上開制式合約與英尚公司為交
    易，英尚公司亦已同意接受，顯見被上訴人與英尚公司間確實訂有債權禁止轉讓
    之特約。再細觀系爭訂購單之條款，均符合一般商業實務，並無違反民法第二百
    四十七條之一規定之情事，若有，亦僅該部分為無效，並不影響本件債權禁止轉
    讓特約之效力。況依上訴人之專業能力，當無不就債權證明文件及債權得否轉讓
    之相關重要文書加以斟酌之理，難謂其係善意之第三人。另發票上雖有附註文字
    之記載，然被上訴人與英尚公司間既訂有債權禁止轉讓之特約，各債權契約於成
    立之初其本質上即不得讓與第三人，且被上訴人亦從未同意英尚公司該片面之表
    示，雙方自僅能依原定買賣契約繼續履約，被上訴人依約即僅得繼續依付款條件
    「check 60 days」開立禁止背書轉讓之貨款支票予英尚公司。
三、證據：除援用第一審所提證據外，補提：財政部台北市國稅局複查決定書、財政
    部訴願決定書、訂購單為證，並聲請訊問證人陳維宏、聲請向彰化商業銀行（下
    稱彰銀）三峽分行、樹林分行調取該分行以被上訴人名義匯入上訴人上開中信商
    銀帳戶之匯款資料、向中央健康保險局函查該匯款人之投保紀錄。
丙、本院依職權函調中信商銀敦北分行關於上訴人於該行所設上開活期存款帳戶存摺
    所示由「神基」之匯入資料；函彰銀三峽分行、樹林分行查詢有無上訴人開立帳
    戶；函中華電信股份有限公司、台灣大哥大股份有限公司查詢上開彰銀各該分行
    匯款資料之所載電話申請人資料。
    理      由
一、本件上訴人起訴主張：伊於民國八十八年四月九日與英尚公司簽訂國內應收帳款
    受讓管理合約書（下稱系爭受讓管理合約書），並定有管理同意書（下稱系爭管
    理同意書），合意由伊購買英尚公司自發票日期八十八年二月十日起，並以債權
    讓與方式為履行。而對於被上訴人基於買賣關係所生之貨款債權，英尚公司業以
    存證信函於八十八年四月九日通知被上訴人該債權讓與情事，並於其因銷售貨物
    予被上訴人而分別開立用以請款之統一發票上註記有：「本發票債權已轉讓與中
    租迪和股份有限公司：：：貨款到期後，請逕付中國信託商業銀行敦北分行，中
    租迪和股份有限公司帳號：：：」等語，被上訴人亦按期向上訴人為清償。詎被
    上訴人嗣就如附表一所示之貨款未為給付，迭經伊催討未果。又如附表一所示貨
    款扣除銷貨折讓或銷貨退回之金額三十一萬六千九百元後，被上訴人尚應給付伊
    計七千四百六十五萬五千二百六十二元之貨款（下稱系爭貨款），而伊既已受讓
    英尚公司對於上訴人之系爭貨款債權，為此請求被上訴人如數給付，並應給付法
    定遲延利息等語。
二、被上訴人則以：系爭管理同意書未經上訴人簽名，自屬無效，縱使有效，依該管
    理同意書所載，上訴人受讓額度為零，可知上訴人並未向英尚公司買受任何債權
    。於系爭管理同意書上，並有預支價金額度、管理費率之記載，且依驗收對帳單
    所示被上訴人與英尚公司之付款條件為「check 60 d ays」，與系爭管理同意書
    所載交易條件亦不同，故系爭受讓管理合約書及管理故系爭受讓管理合約書及管
    理同意書之性質，核屬債權管理及質押借款契約，要非債權讓與，上訴人自僅得
    向英尚公司請求管理費用，而不得主張已受讓系爭貨款債權。另縱認上訴人確有
    受讓系爭貨款債權，因英尚公司僅為概括讓與之通知，亦不生債權讓與通知之效
    力。再依伊與英尚公司往來訂購單所示，伊與英尚公司間訂有債權禁止轉讓之特
    約，亦為上訴人所明知，是英尚公司違反該債權禁止轉讓特約所為之債權移轉行
    為，對伊而言，核屬無效，即得對抗非善意第三人之上訴人。又伊業經向英尚公
    司清償系爭貨款，縱認上訴人為善意，因伊對英尚公司得主張不當得利，請求其
    返還業經受領之系爭貨款，爰以之為抵銷抗辯，是上訴人之請求即無理由等語，
    資為抗辯。
三、查上訴人主張其與英尚公司訂有系爭受讓管理合約書、管理同意書，英尚公司於
    八十八年四月九日以存證信函通知被上訴人債權已轉讓，並於其因銷售貨物予被
    上訴人而開立用以請款之統一發票上註記債權已讓與上訴人之情事，惟被上訴人
    未給付其如附表一所示之貨款等事實，業據其提出系爭受讓管理合約書、管理同
    意書、存證信函及回執、電話照會記錄、統一發票、廠商送貨單、被上訴人國內
    驗收對帳單統計表等為證（見原審卷(一)第七至六八頁、第一一九至三五九頁），
    復為被上訴人不爭執（並參見本院卷(二)第三頁），堪認為真正。又如附表一所示
    之貨款應扣除銷貨折讓或銷貨退回之金額三十一萬六千九百元，計系爭貨款為七
    千四百六十五萬五千二百六十二元乙節，亦為兩造所是認。惟上訴人復主張系爭
    受讓管理合約書性質為債權讓與，被上訴人既經合法通知，即應給付其系爭貨款
    等語，則為被上訴人所否認，並以前詞置辯，是本件所應審究者，核為系爭受讓
    管理合約書及管理同意書之是否有效？其法律性質為何？若係債權讓與，對被上
    訴人是否生效？
四、就系爭受讓管理合約書、管理同意書是否有效及其性質部分：
  (一)被上訴人固辯稱系爭管理同意書並無上訴人公司之簽名，即未合法成立生效云云
    。然查，上訴人與英尚公司簽訂之系爭受讓管理合約書，均經上訴人及英尚公司
    蓋用公司大小章，有系爭受讓管理合約書附卷可參（見原審卷(一)第七至九頁），
    並為兩造所不爭，應認系爭受讓管理合約書已合法生效。次觀諸系爭受讓管理合
    約書內容，其於前文即載明：「甲方（即英尚公司）向乙方（即上訴人）申請辦
    理國內應收帳款受讓管理業務，經乙方同意收買甲方對特定買受人（以下簡稱丙
    方，丙方明細詳載於管理同意書）基於買賣契約、勞務契約或其他債權契約得向
    丙方請求於一定清償日給付一定金額之債權，應收帳款之買賣，以乙方出具管理
    同意書經甲方承諾時成立，並均依本合約所訂條款履行之」等語（見原審卷(一)第
    七頁），亦足認系爭管理同意書雖係被上訴人與英尚公司，就應收帳款之特定買
    受人為意思表示合致之書面，惟於上訴人就特定買受人選定後，出具管理同意書
    與英尚公司（即要約），並經英尚公司為承諾後，雙方意思表示即屬合致，尚不
    以上訴人與英尚公司均須以系爭管理同意書上蓋用公司大小章為生效要件。是卷
    附五份系爭管理同意書（見原審卷(一)第十至十九頁），既均係由上訴人將系爭管
    理同意書出具予英尚公司，經英尚公司蓋用公司大小章，顯見上訴人與英尚公司
    二者間，就被上訴人為該特定買受人之意思表示已有合致，要不因系爭管理同意
    書僅有上訴人作業服務部部門章，並無上訴人公司大小章而異其效力。參以英尚
    公司亦已於八十八年四月九日以存證信函通知被上訴人有關其與上訴人間訂立債
    權受讓管理合約之情事（見原審卷(一)第二十至二一頁），益徵上訴人與英尚公司
    間所成立之系爭管理同意書已合法生效。是被上訴人辯稱系爭管理同意書未有效
    成立云云，殊不足取。
  (二)查依上開系爭受讓管理合約書前文之內容，既已明載乃上訴人「收買」英尚公司
    基於契約得向特定買受人請求於一定清償日給付一定金額之「債權」，「應收帳
    款之買賣」各等語，顯見上訴人與英尚公司簽訂系爭受讓管理合約書時，係基於
    買賣英尚公司應收帳款債權之意思表示為之。又系爭受讓管理合約書第一條亦約
    定本件應收帳款買賣方式，為英尚公司於上訴人選定特定買受人後應將該特定買
    受人之所有應收帳款讓與予上訴人，並以存證信函通知該特定買受人債權讓與關
    係（見原審卷(一)第七頁第一條第二、三項之記載），可認上訴人主張系爭受讓管
    理合約書之法律性質為應收帳款之買賣契約，而以債權讓與為債務履行之方法等
    語非虛。是參酌被上訴人與英尚公司業務往來之相關統一發票上，亦經英尚公司
    註記：「本發票債權已轉讓與中租迪和股份有限公司：：：貨款到期後，請逕付
    中國信託商業銀行敦北分行，中租迪和股份有限公司帳號：：：」等語，有該等
    統一發票影本在卷可憑（見原審卷(一)第二四至六八頁），並為兩造所不爭，足徵
    系爭受讓管理合約書確具債權讓與之性質。
  (三)被上訴人雖辯稱：依系爭管理同意書所載，上訴人受讓額度為零，可知上訴人並
    未向英尚公司買受任何債權。於系爭管理同意書上，並有預支價金額度、管理費
    率之記載，且依驗收對帳單所示被上訴人與英尚公司之付款條件為「check 60
    days」，與系爭管理同意書所載交易條件亦不同，故系爭受讓管理合約書及管理
    同意書之性質，核屬債權管理及質押借款契約，要非債權讓與云云。惟查：
    1.系爭受讓管理合約書，除有應收帳款買賣之關係外（見系爭受讓管理合約書第
      一條「應收帳款買賣方式」、第二條第一項「買賣價金」約定），並於第二條
      第二項約定：「甲方得請求乙方提前支付部分價金，甲方同意自乙方提前支付
      價金日起至丙方實際支付各筆應收帳款日止，依華南銀行基本放款年利率為基
      準加2.5%按日計算利息」（見原審卷(一)第七頁）；於第七條第三項復約定「管
      理費依各筆應收帳款金額一定百分比計收（載於管理同意書，由乙方於支付價
      金時扣抵之」（見原審卷(一)第八頁），堪認系爭受讓管理合約書之性質，乃上
      訴人與英尚公司雙方約定，由英尚公司將其對第三人之應收帳款（即債權）讓
      與上訴人，上訴人支付一定金額之契約。其目的含有英尚公司藉應收帳款之讓
      與取得上訴人之融資（見上開第二條第二項約定），及上訴人取得英尚公司對
      帳務管理所提供之服務（見上開第七條第三項約定），而均以應收帳款為中心
      。足見系爭受讓管理合約書，係兼具應收帳款收買、融資與債權管理服務性質
      之債權讓與混合契約。況自系爭受讓管理合約書之名稱，亦可得知該契約實係
      兼具「受讓」、「管理」性質之混合契約，尚非單純之債權管理或質押借款，
      亦不因上訴人公司網站就應收款受讓業務所為解釋（見原審(二)第十七頁）而影
      響其屬混合契約之性質，故被上訴人此部分所辯，尚不足採。
    2.至於系爭管理同意書上受讓額度之記載，依系爭受讓管理合約書第三條第三項
      但書之約定「前開收買之額度，乙方得視業務之需要，隨時調整之」以觀，上
      訴人收買英尚公司債權之額度，既得隨時調整之，自難以系爭管理同意書上受
      讓額度記載為零，或交易條件與被上訴人國內驗收對帳單統計表上所載不同（
      見原審卷(一)第三一八至三五九頁），即逕謂上訴人與英尚公司間並無債權讓與
      關係。且系爭受讓管理合約書之本質既為債權讓與，自不因管理同意書之記載
      而異其本質。
    3.被上訴人復辯稱財政部臺北市國稅局複查決定書及財政部訴願決定書均認為此
      為質押借款之性質云云，並與上開決定書為證（見本院卷(一)第七一至七六頁）
      。然查該稅務爭議係針對應收帳款之收買是否得提列備抵呆帳為論述，即針對
      應收帳款之買賣是否對原告發生呆帳損失之危險，乃著眼於應收帳款是否可提
      列為備抵呆帳，並非認定應收帳款之法律性質，自難以該稅務爭議認定應收帳
      款之買賣不能提列備抵呆帳，即謂上訴人與英尚公司間應收帳款受讓管理合約
      非債權讓與性質，此觀卷附台灣高等行政法院八十九年度訴字第一五九五號判
      決內容可證（見原審卷(一)第四四六至四五八頁），要不得比附援引之，且上開
      決定書及行政法院之判決，亦不足拘束本院之見解，被上訴人此部分抗辯，亦
      難憑採。
五、上開債權讓與對被上訴人是否生效部分，經查：
  (一)按債權之讓與，非經讓與人或受讓人通知債務人，對於債務人不生效力，民法第
    二百九十七條第一項定有明文。次按將來債權之讓與，訂立債權讓與契約時，債
    權既非現實存在，債權讓與之效力無從發生，應俟各該債權現實發生時，始生債
    權讓與之效力，故將來債權之讓與，其性質附有停止條件，是縱受讓人或讓與人
    對將來應為債務人之人預為通知，然受讓人既仍無從對債務人為請求，債務人對
    讓與人所得主張之抗辯或抵銷亦無從認定，尚難認於預為通知時已生債權讓與之
    效力，合先敘明。
  (二)查上訴人雖主張英尚公司已於八十八年四月九日通知被上訴人債權讓與之情事，
    無須就每筆貨款再逐一通知被告，固據其提出存證信函及回執乙紙為證（見原審
    卷第二十至二一頁）。然系爭貨款債權係發生於八十九年五月至十二月間，有統
    一發票附卷可佐，是英尚公司於八十八年四月九日以存證信函為概括性之債權讓
    與通知時，系爭貨款債權既尚未發生，核屬將來債權，依上開說明，該概括性之
    預為通知，自不足使嗣後發生之系爭貨款債權，對被上訴人得主張已生債權讓與
    之效力。然英尚公司除以存證信函概括通知被上訴人外，並於其因銷售貨物予被
    上訴人而分別開立用以請款之統一發票上，逐筆記載：「本發票債權已轉讓與中
    租迪和股份有限公司：：：貨款到期後，請逕付中國信託商業銀行敦北分行，中
    租迪和股份有限公司帳號：：：」等語，交予被上訴人，有各該統一發票附卷可
    參，並為被上訴人所不爭執，是嗣後英尚公司既就已成就之系爭貨款債權，依讓
    與之合意逐筆讓與上訴人，並通知被上訴人，對被上訴人而言，其辯稱未受合法
    通知，復因管理同意書所載日期有間隔緣故，故自八十九年六月二十八日至同年
    七月六日所生貨款並無發生債權移轉可能云云，即不足取。
  (三)又按債權人得將債權讓與於第三人，但依當事人之特約不得讓與者，不在此限，
    不得讓與之特約不得對抗善意第三人，民法第二百九十四條定有明文。而違反禁
    止債權讓與契約所為之讓與，為無效，但不得讓與之特約不得以之對抗善意第三
    人，若第三人不知有此特約其讓與應為有效，主張第三人為惡意者，應負舉證之
    責（最高法院五十年台上字第五三九號判例要旨參照）。惟如於證明債權之文件
    上已有禁止讓與之記載時，依民法第二百九十六條規定：「讓與人應將證明債權
    之文件，交付受讓人，並應告以關於主張該債權所必要之一切情形」，該第三人
    既已取得證明債權之文件，即應推定第三人為惡意，而由該第三人就其係善意第
    三人為舉證。
  (四)上訴人主張已受讓系爭貨款債權並經通知被上訴人乙節，固據其提出系爭受讓管
    理合約書、統一發票、廠商送貨單、存證信函等為證，已如前述。惟被上訴人否
    認上訴人與英尚公司間之債權讓與對其發生效力，辯稱其與英尚公司間有禁止債
    權讓與之特約，英尚公司違反此特約所為之債權移轉行為無效等語，亦提出訂購
    單條款、空白訂購單、其與英尚公司間往來之訂購單為憑（見原審卷第四二三、
    四六九至五六七頁），及提出發票訂單對照表（見原審卷第四一七至四二六頁）
    供參照。觀之訂購單（見原審卷第四二三頁）其上一般條款第九條即載有「
    Assignment： Seller shall not assign this Purchase Order or any
    interest herein without the prior written consent of Buyer.」等語（即
    賣方於未得買方事先書面同意前，賣方不得將本訂單或因本訂單所生之任何權利
    轉讓予第三人），堪認被上訴人辯稱其與英尚公司間就系爭貨款債權存有債權禁
    止轉讓之特約乙節屬實。
  (五)上訴人對於上開訂購單上有禁止債權轉讓之特約一節雖不爭執，惟主張上開訂購
    單，乃被上訴人片面所為，亦未能提出關於系爭貨款債權全部之訂購單，而英尚
    公司並未簽認該訂購單，被上訴人亦未加蓋採購專用章，是該訂購單不利於英尚
    公司之條款（如債權禁止讓與），自不得拘束英尚公司，被上訴人即不得據以謂
    該禁止讓與條款為其與英尚公司合意內容之一部分等語。但查依被上訴人所提出
    訂購單數量多達九十九張（見原審卷(一)第四六九至五六七頁），且均屬制式書面
    ，而英尚公司開立之發票均填載有訂購單等情以觀，堪認系爭貨款債權亦均附有
    相同形式之訂購單，參以被上訴人開立予英尚公司，用以給付其雙方之交易貨款
    之支票上，均有「禁止背書轉讓」之約定（見本院卷(一)一０五至一三八頁所附支
    票影本），可徵被上訴人辯稱其與英尚公司間就系爭貨款債權有禁止轉讓之約定
    ，為英尚公司所明知並同意乙節，堪予採信，尚不因系爭訂購單未經被上訴人依
    訂購單備註欄所示規定，加蓋採購專用章，或未提出關於系爭貨款債權全部訂購
    單，即謂被上訴人與英尚公司間無債權禁止轉讓之特約。況契約是否有民法第二
    百四十七條之一規定所指顯失公平之情形，應以契約當事人對於雙方權利義務之
    約定是否對於他方有明顯不利之情形存在，而非以契約條款是否由其中一方所擬
    定而決定。本件訂購單雖為被上訴人所擬定，惟就禁止背書轉讓部分，難認對英
    尚公司有何明顯不利之情形，核屬於契約履行之問題，要與契約之效力無關。上
    訴人稱系爭訂購單未經被上訴人加蓋採購專用章，該債權禁止讓與之約定對英尚
    公司不生效力云云，即不足採。
  (六)是系爭貨款債權之證明文件即訂購單，既有上開禁止債權讓與之特約，依上開說
    明，上訴人就其為善意第三人，應負舉證責任。經查：
    1.上訴人主張其與英尚公司簽訂系爭受讓管理合約書時，英尚公司已提出送貨單
      、被上訴人對帳單及統一發票為憑，且因系爭訂購單不足證明實際貨款債權之
      金額，依上訴人辦理國內應收帳款受讓管理業務之審查程序，上訴人亦並未於
      簽訂系爭受讓管理合約書時，請求英尚公司交付訂購單，故就被上訴人與英尚
      公司間有無債權禁止讓與之特約，上訴人自不知情，而為善意之第三人云云。
      然查上訴人主要業務之一即為應收帳款之收買，有上開網站資料可佐，則以其
      專業能力，當無不就債權證明文件及債權得否轉讓之相關重要文書加以斟酌之
      理。再依系爭受讓管理合約書第一條所載，英尚公司應至少每月一次或於出貨
      后十日內，將該月、該次所有或該筆應收帳款發票影本或正本、被上訴人簽收
      單、債權文件、確認之「訂單」、證明債權之文件、各債權之擔保及從屬權利
      及上訴人要求之其它文件交付予上訴人，足見該等訂購單確屬上訴人所可取得
      之債權證明文件，衡諸常情，英尚公司要無特地不予提供或上訴人不要求其提
      供之理，而被上訴人與英尚公司間之禁止讓與特約既載明於該帳款債權之訂購
      單上，應得推定上訴人於受讓時已閱及而知情。
    2.再依系爭管理合約書第一條第一項、第二項及第三條第六項所載，英尚公司應
      交付其所有之應收帳款資料、特定買受人基本資料及特定買受人與英尚公司雙
      方間之往來帳予上訴人，以協助上訴人評估特定買受人之財務及信用能力，供
      上訴人選定特定買受人之用。特定買受人選定後，始由上訴人出具管理同意書
      予英尚公司。是上訴人既係專業應收帳款收買公司，已如前述，即負擔有一定
      程度之經濟風險，亦足認上訴人於出具管理同意書前，依管理合約書之約定及
      經驗法則，勢必事先對於欲選定特定買受人（本件為被上訴人）之信用、財力
      及其與英尚公司間之交易條件、受讓債權之相關證明文件詳加調查，以避免任
      何損失，由此亦足推定上訴人應已閱及該等訂購單而早已知悉被上訴人與英尚
      公司間之債權禁止轉讓特約，益見舉證責任自應倒置由上訴人舉證證明其為善
      意第三人，始符法理之平。
    3.上訴人雖舉證人即負責系爭受讓管理合約書簽訂之上訴人員工王國燕及提出受
      讓管理文件審查表及附件為證，而王國燕亦證稱僅只要求英尚公司提供應收帳
      款對帳單、出貨單及發票影本，並未見過訂購單云云（見本院卷(一)第二二０頁
      ），惟其亦證稱（與英尚公司往來），一開始用支票，要求支票及發票影本，
      英尚公司提供被上訴人公司之票，亦有禁止背書等語（見本院卷(一)第二二０、
      二二一頁），可認上訴人於初與英尚公司往來時，即知被上訴人開立之支票為
      禁止背書轉讓者，益見上訴人非善意之第三人。
    4.上訴人雖另主張於取得英尚公司之上開統一發票後，並未異議，復對上訴人為
      付款，顯見上訴人非惡意等語，並提出其設於中信商銀敦北分行，帳號000000
      0000000 活期存款存摺影本為憑（見本院卷(一)第一六九至一八０頁）。而上開
      存簿影本固於註記欄內載有「神基科」之字樣，惟查上訴人上開帳戶存摺所示
      由「神基科」匯入之部分，核係彰銀三峽分行、樹林分行分別匯入，有中信商
      銀九十二年三月二十四日中信銀敦北字第92015024號函可參（見本院卷(一)第一
      八二至一八八），惟彰銀各該行並無被上訴人開立之帳戶乙節，亦有彰銀三峽
      分行九十二年五月十五日彰峽字第1010號函、彰銀樹林分行同年月十四日彰樹
      字第1030號函可證（見本院卷(一)第二０四頁、二一０頁）。再經本院依彰銀三
      峽分行所附有關匯入上訴人上開帳戶之匯款資料（見本院卷(一)第二０五至二０
      九頁）所示匯款人所留存之電話記錄，查詢其電話申請人為何人，其中中華電
      信公司00-0000000電話號碼之申請人固為被上訴人，然所留手機號碼00000000
      00之用戶，則為英尚公司之負責人單勝臺，亦有台灣大哥大股份有限公司基本
      資料查詢（見本院卷(二)第一六二頁）、英尚公司變更登記表可佐（見原審卷第
      四四五頁及反面），顯見被上訴人辯稱其從未匯款予上訴人乙節屬實，是上開
      匯款資料自不足為上訴人有利之認定。另發票上雖有附註文字之記載，然被上
      訴人與英尚公司間既訂有債權禁止轉讓之特約，且該讓與對被上訴人既不生效
      力，被上訴人亦不負有表示異議之義務，即不足以此證明上訴人為善意。上訴
      人對其確係善意第三人一節，復未能舉證以實其說，則依該特約，上訴人與英
      尚公司間之債權讓與行為自屬無效，被上訴人辯稱英尚公司上開債權之讓與，
      對其不生效力，即屬有據。
  (七)又本件債權讓與既屬無效，就被上訴人所為之抵銷抗辯，即毋庸再予審究，附此
    敘明。
六、綜上所述，系爭受讓管理合約雖具有債權讓與之性質，惟因被上訴人與英尚公司
    間另有禁止債權轉讓之特約，且為上訴人所明知，則英尚公司違背此特約所為系
    爭貨款債權讓與予上訴人之行為自屬無效，被上訴人自得據以對抗上訴人。從而
    ，上訴人基於債權讓與之法律關係，請求被上訴人給付系爭貨款七千四百六十五
    萬五千二百六十二元及法定遲延利息，洵屬無據，其假執行之聲請亦失所附麗，
    應併駁回之。原審為上訴人敗訴之判決，及駁回其假執行之聲請，於法即無不合
    。上訴意旨指摘原判決不當，求予廢棄改判，為無理由，應予駁回。
七、至兩造其餘之攻擊或防禦方法，及未經援用之證據，經本院斟酌後，認為均不足
    以影響本裁判之結果，爰不逐一論述，併此敘明。
據上論結，本件上訴為無理由，依民事訴訟法第四百四十九條第一項、第七十八條，
判決如主文。
中      華      民      國    九十二    年      九      月     十六     日
                                民事第六庭
                                    審判長法  官  蔡    燉
                                          法  官  楊  絮  雲
                                          法  官  黃  莉  雲
正本係照原本作成。
如不服本判決，應於收受送達後二十日內向本院提出上訴書狀，其未表明上訴理由者
，應於提出上訴後二十日內向本院補提理由書狀（均須按他造當事人之人數附繕本）
上訴時應提出委任律師或具有律師資格之人之委任狀；委任有律師資格者，另應附具
律師資格證書及釋明委任人與受任人有民事訴訟法第四百六十六條之一第一項但書或
第二項（詳附註）所定關係之釋明文書影本。
中      華      民      國    九十二    年      九      月    十七      日
                                          書記官  秦  仲  芳
附註：
民事訴訟法第四百六十六條之一（第一項、第二項）：
對於第二審判決上訴，上訴人應委任律師為訴訟代理人。但上訴人或其他法定代理人
具有律師資格者，不在此限。
上訴人之配偶、三親等內之血親、二親等內之姻親，或上訴人為法人、中央或地方機
關時，其所屬專任人員具有律師資格並經法院認為適當者，亦得為第三審訴訟代理人
。


司法院資訊處製作；財團法人民間司法改革基金會備份。
